【裁判字號】    99,訴,202
【裁判日期】    991005
【裁判案由】    偽造有價證券等
【裁判全文】
臺灣新竹地方法院刑事判決               99年度訴字第202號
公  訴  人  臺灣新竹地方法院檢察署檢察官
被      告  許尚富
指定辯護人  本院公設辯護人甲○○
上列被告因偽造有價證券案件，經檢察官提起公訴（99年度偵緝
字第16號），本院判決如下：
    主  文
許尚富犯偽造有價證券罪，處有期徒刑壹年拾月，未扣案如附表
所示偽造之支票壹張及偽造之「承麒汽車」、「乙○○」之印章
各壹顆，均沒收。
    事  實
一、許尚富（原姓名許富，於民國87年6 月2 日改名為許尚富
    ），前因向楊志豪所營當鋪借款使用而積欠債務無力清償，
    於87年10月底某日，在友人乙○○位於臺北縣鶯歌鎮○○路
    614 號辦公室內，發現乙○○擔任負責人之承麒汽車零件有
    限公司（下稱承麒公司）之如附表所示付款人為臺北富邦商
    業銀行股份有限公司八德分行（下稱富邦銀行八德分行）、
    票據號碼為EN0000000 號之空白支票1 紙後，遂心生貪念，
    明知未經承麒公司之同意或授權使用該公司名義簽發支票，
    竟仍意圖為自己不法之所有及供自己不法行使之用，基於竊
    盜及偽造有價證券之犯意，徒手竊取該支票，嗣於同年11月
    間某日，在新竹市○○路某處，委由不知情之真實姓名年籍
    不詳、綽號「無牙」之成年人偽刻「乙○○」及「承麒汽車
    」之印章各1 顆後，於同年12月19日前不久某時，在新竹縣
    市地區某處，於該支票上擅自填寫發票日為88年元月17日、
    金額新臺幣（下同）18萬元，並在發票人欄蓋用偽造之前開
    「乙○○」及「承麒汽車」之印文，而偽造承麒公司簽發之
    支票後，於87年12月19日將該偽造之支票持交予不知情之楊
    志豪所經營當鋪而行使，足生損害於乙○○及承麒公司。嗣
    乙○○發現支票遭竊，於88年2 月6 日申報遺失該支票，楊
    志豪於88年3 月3 日持該支票提示未獲兌現，始循線查悉上
    情。
二、案經桃園縣票據交換所函請臺北縣政府警察局三峽分局報請
    臺灣板橋地方法院檢察署呈請臺灣高等法院檢察署核轉臺灣
    臺中地方法院檢察署再呈請臺灣高等法院檢察署核轉臺灣新
    竹地方法院檢察署檢察官偵查起訴。
    理  由
甲、證據能力之認定：
    按被告以外之人於審判外之陳述，雖不符刑事訴訟法第159
    條之1 至之4 之規定，然經當事人於審判程序同意作為證據
    ，法院審酌該言詞陳述或書面陳述作成時之情況，認為適當
    者，亦得為證據。又當事人、代理人或辯護人於法院調查證
    據時，知有第159 條第1 項不得為證據之情形，而未於言詞
    辯論終結前聲明異議者，視為有前項之同意，同法第159 條
    之5 亦有明文。查本案所引用之證據資料（詳後引證據），
    其中各項言詞或書面傳聞證據部分，縱無刑事訴訟法第159
    條之1 至第159 條之4 或其他規定之傳聞證據例外情形，亦
    業經本院審理時予以提示並告以要旨，且各經檢察官及被告
    許尚富（下稱被告）表示意見，當事人已知上述證據乃屬傳
    聞證據，惟迄至本案言詞辯論終結前均未對該等證據聲明異
    議（本院卷第25、26頁），依上開規定，已擬制同意其有證
    據能力，且本院審酌該等傳聞證據作成時之狀況，並無不宜
    作為證據之情形，均應認於本案有證據能力。
乙、實體方面：
一、訊據被告就上開犯罪事實均坦承不諱（本院卷第25頁），核
    與證人即承麒公司負責人乙○○於警詢及偵訊時指稱：我於
    88年2 月6 日向富邦銀行申報於臺北縣鶯歌鎮○○路614 號
    承麒公司內失竊空白支票1 紙，我是做汽車修護，被告曾在
    我胞兄的修車廠擔任修車師傅，之後辭職從事中古車買賣相
    互結識，因被告常到我公司說要賣中古車，經我仔細回想該
    支票應該是在87年10月底遭竊，既然是失竊沒多久，被告就
    將該支票持交楊志豪行使，我懷疑是被告所竊取等語（板橋
    地檢88偵23922 卷第3 、4 、23頁）所為證述失竊該支票、
    未有同意或授權簽發該支票等情節屬實，並經證人楊志豪亦
    即收受被告持交該支票之人於警詢時證稱：我有持該支票至
    銀行兌現，該支票是被告於87年12月19日持交予我用以償還
    欠債本息，我並不知道是竊取的支票等語（同上偵卷第5 頁
    ）相符，且有支票（同上偵卷第13頁）、遺失票據申報書（
    同上偵卷第14頁）、退票理由單（同上偵卷第15頁）、票據
    掛失止付通知書（同上偵卷第16頁）等影本之相關事證附卷
    可稽，又觀諸證人乙○○於上開遺失票據申報書及票據掛失
    止付通知書所蓋用之印文，亦核與該支票上「乙○○」之印
    文字型、書體完全不同等情；被告原姓名為許富，於87年
    6 月2 日改名為許尚富之情，亦有個人戶籍謄本在卷可考（
    同上偵卷第9 頁），堪認被告之前開任意性之自白，經前揭
    證據補強後，應認與事實相符，自可採為認定事實之證據。
    從而，本案事證已臻明確，被告上開犯行，洵堪認定，自應
    依法論科。
二、論罪科刑：
  (一)新舊法比較：
    按刑法業經總統於94年2 月2 日修正公布，並自95年7 月1
    日施行。又行為後法律有變更者，適用行為時之法律，但行
    為後之法律有利於行為人者，適用最有利於行為人之法律，
    修正後刑法第2 條第1 項定有明文；而所謂「法律變更」與
    法律修正之概念有別，係指因法律修正而「刑罰」有實質之
    更異而言（如修正後新舊法法定本刑輕重變更），始有依上
    開規定為準據法而比較適用新法或舊法之問題。如新舊法處
    罰之輕重仍然相同，並無有利或不利之情形，即無適用上開
    規定為比較之餘地，自應依一般法律適用之原則，適用現行
    、有效之裁判時法論處（最高法院95年度臺上字第6909號判
    決意旨參照）。次按，新舊刑法關於刑之規定，雖同採從輕
    主義，係適用最有利於行為人之法律，既曰法律，自較刑之
    範圍為廣，比較時應就罪刑有關之共犯、未遂犯、連續犯、
    牽連犯、結合犯以及累犯加重、自首減輕、暨其他法定加減
    原因、與加減例等一切情形，綜其全部之結果，而為比較，
    再適用有利於行為人之法律處斷，最高法院24年上字第4634
    號判例著有明文。經查：
    1.關於法定刑中之罰金部分，依修正後刑法施行法增訂第1
      條之1 規定：「中華民國94年1 月7 日刑法修正施行後，
      刑法分則編所定罰金之貨幣單位為新臺幣。94年1 月7 日
      刑法修正時，刑法分則編未修正之條文定有罰金者，自94
      年1 月7 日刑法修正施行後，就其所定數額提高為30倍。
      但72年6 月26日至94年1 月7 日新增或修正之條文，就其
      所定數額提高為3 倍」。修正前刑法第33條第5 款規定「
      主刑之種類如左：五、罰金：1 元以上」，換算新臺幣後
      ，為新臺幣3 元以上。修正後刑法第33條第5 款規定「主
      刑之種類如下：五、罰金：新臺幣1 千元以上，以百元計
      算之」等規定，該罪所得科處之罰金刑最高為新臺幣9 萬
      元、最低為新臺幣1 千元；與依被告行為時之刑罰法律，
      即罰金罰鍰提高標準條例第1 條前段規定之提高倍數10倍
      、現行法規所定貨幣單位折算新臺幣標準第2 條規定以新
      臺幣元倍折算之及修正前刑法第33條第5 款規定之罰金最
      低額新台幣3 元計算相較，該罪之罰金刑最高額雖同為新
      臺幣9 萬元，然最低額顯已提高。因此，關於罰金部分，
      比較上述修正前、後之法律，自以被告行為時關於科處罰
      金刑之法律，即修正前刑法第33條第5 款較有利於被告。
    2.關於牽連犯之適用，修正後刑法第55條業已刪除牽連犯之
      規定，而本案被告所犯刑法第201 條第1 項之偽造有價證
      券罪、第320 條第1 項之普通竊盜罪，如依新法規定，即
      應依數罪併罰之規定分論併罰，且被告所犯上開二罪皆在
      新法施行前，經比較新舊法結果，自以舊法較有利於被告
      ，應適用行為時之法律即修正前刑法第55條後段之規定從
      一重論處（最高法院95年5 月23日95年第8 次刑事庭會議
      決議參照）。
    3.綜上所述之比較結果，舊法之規定顯較有利於被告，依刑
      法第2 條第1 項前段之規定，自應全部適用最有利於被告
      之舊法處斷。
  (二)論罪科刑部分：
    1.按刑法上所謂偽造有價證券，以無權簽發之人冒用他人名
      義簽發為要件；又行使偽造有價證券以使人交付財物，如
      果所交付者即係該證券本身之價值，則其詐欺取財仍屬行
      使偽券之行為，不另成立詐欺罪名；又行使偽造有價證券
      ，本含有詐欺性質，其詐欺行為不另論罪，此當然亦含有
      以變造偽造之支票，用以清償舊欠，而獲致刑法第339 條
      第2 項財產上不法之利益在內（最高法院53年臺上字第18
      10號、25年上字第1814號判例及同院72年度台上字第4129
      號判決意旨參照）。本件被告偽刻「承麒汽車」之公司章
      及該公司負責人「乙○○」之印章，主觀上乃擅行以他人
      名義，開立客觀上足以使人認為係承麒公司所有之支票，
      雖因該支票因已遭掛失止付，致無法兌現，然徵諸刑法偽
      造有價證券罪章乃保障金融交易之秩序，及確保票據流通
      之信用，被告既已完成發票行為，此形式上之票據，自足
      以使人信其為有效即可兌現之支票，其冒用承麒公司及該
      公司負責人之名義簽發支票，自屬侵害票據交易秩序之社
      會法益，而為刑法上所謂偽造有價證券之行為無疑。又被
      告偽造系爭支票之目的，乃用以償還其向楊志豪之借款本
      息，是被告行使該偽造之有價證券，係以該票面之證券本
      身價值償還欠款，本即含有詐欺之性質，自不另成立詐欺
      罪責，附此敘明。
    2.核被告所為，係犯刑法第201 條第1 項之偽造有價證券罪
      、第320 條第1 項之普通竊盜罪。被告偽刻「承麒汽車」
      、「乙○○」印章盜蓋於支票上，其利用不知情之綽號「
      無牙」之人偽刻印章，係間接正犯。被告所犯偽刻印章、
      並盜蓋印文之行為係屬偽造有價證券之階段行為；行使偽
      造有價證券之低度行為，復為偽造有價證券之高度行為所
      吸收，均不另論罪。被告竊取上開支票之犯行，實係供偽
      造行使以償還債務之用，與偽造有價證券罪之部分，有方
      法結果之牽連關係，為牽連犯之裁判上一罪關係，應依修
      正前刑法第55條後段之規定從一重之偽造有價證券罪論處
      。
    3.本院審酌被告乃因一時積欠債務，為圖償還借款而始為本
      件犯行，並未藉此另有詐財之舉，且僅有偽造1 張支票，
      金額僅有18萬元亦非龐大，受害者僅有承麒公司1 人且未
      有實際之票款支出，其偽造之支票並未廣泛流通，對於金
      融交易秩序及市場交易信用之危害亦屬有限，犯罪所生之
      損害非鉅，被告犯後完全坦承犯行，堪認頗具悔意，查被
      告僅國中肄業，教育程度不高，其因一時思慮欠週，且係
      因應欠款催索急需，復因不闇法律之嚴重性，而偽刻他人
      印章進而偽造支票之有價證券，考其動機尚稱單純，金額
      亦不高，情節尚屬輕微，在客觀上足以引起一般同情，是
      被告犯罪之情狀顯有可憫恕之處，偽造有價證券罪乃有期
      徒刑3 年以上10年以下之重罪，如科以法定最低刑度有期
      徒刑3 年，與其犯罪情節相較，猶嫌過重，爰依刑法第59
      條之規定減輕其刑（按適用刑法第59條酌減其刑時，並不
      排除同法第57條所列舉各款事由之審酌，最高法院70年第
      6 次刑事庭長會議決議即採同一見解；又修正後刑法第59
      條之規定，為法院就刑之裁量及酌減審認標準見解之明文
      化，非屬法律之變更，故無庸比較新舊法，最高法院95年
      5 月23日95年度第8 次刑事庭會議參照），復斟酌承麒公
      司負責人亦於本院審理時當庭表明請求對被告輕判、願給
      被告機會、當時被告工作認真、應係受錢莊逼債所肇致觸
      法等宥恕被告之意（本院卷第29頁反面）等一切情狀，就
      被告所犯之罪從寬量處如主文所示之刑，以示懲儆。
    4.又按中華民國96年罪犯減刑條例業經總統於96年7 月4 日
      公布，同年7 月16日施行，本件被告行為時雖在96年4 月
      24日之減刑基準日以前，惟其前先後經臺灣板橋地方法院
      檢察署於89年1 月29日發布通緝，於89年11月13日緝獲，
      及臺灣新竹地方法院檢察署於91年6 月14日發布通緝，迄
      於96年9 月9 日始行緝獲，未於96年12月31日前自動歸案
      ，初已不合於該減刑條例第5 條之規定，不得予以減刑；
      又所犯刑法第201 條第1 項之偽造有價證券罪，復為同條
      例第3 條第1 項第15款所定經宣告死刑、無期徒刑或逾有
      期徒刑1 年6 月之刑者，不予減刑之罪，是本件被告所處
      之刑度亦已逾有期徒刑1 年6 月，依同條例第3 條規定亦
      不得減刑，併予敘明。
  (三)沒收：
    1.未扣案如附表所示之支票1 張，無證據證明業已滅失，應
      依刑法第205 條規定，不問屬於犯人與否，宣告沒收之。
      至該支票發票人欄內所偽造之該票載發票人署名，則因支
      票之沒收而包括在內，無庸再重覆諭知沒收（最高法院63
      年度台上字第2770號判例意旨可參），附此敘明。
    2.又被告委由不知情綽號「無牙」之人所偽刻之「承麒汽車
      」及「乙○○」之印章各1 顆，雖均未據扣案，惟不能證
      明業已滅失，其既係偽造，且因刑法第219 條關於偽造之
      印章、印文之沒收規定，係採義務沒收主義，故不問屬於
      犯人與否，復不論有無搜獲扣案，均應依刑法第219 條之
      規定，予以宣告沒收之。
  (四)另本件被告所涉犯刑法第320 條竊盜罪，因修法後比較新舊
    法，且按牽連犯追訴權時效應分別計算（最高法院69年台上
    字第4917號判例意旨參稽），其追訴權時效期間為10年，惟
    查被告被訴竊盜罪部分，其最重本刑為有期徒刑5 年，自其
    犯罪行為日即「87年10月底某日（以被告於本院審理中所述
    竊取支票日期為準）」起算，於88年4 月1 日開始偵查（板
    橋地檢88偵23622 卷第3 頁所示之警詢遭偽造冒名承麒公司
    負責人乙○○日期），先後經臺灣板橋地方法院檢察署於89
    年1 月29日發布通緝，於89年11月13日緝獲，及臺灣新竹地
    方法院檢察署於91年6 月14日發布通緝，於96年9 月9 日緝
    獲（均尚未加計時效不進行期間），上開10年追訴權期限均
    未屆滿，併此指明。
據上論斷，應依刑事訴訟法第299 條第1 項前段，刑法第2 條第
1 項前段、修正前刑法第55條後段，刑法第201 條第1 項、第32
0 條第1 項、第59條、第205 條、第219 條，刑法施行法第1 條
之1 第1 項、第2 項前段，判決如主文。
本案經檢察官陳建文到庭執行職務。
中    華    民    國    99    年    10    月    5     日
                  刑事第六庭  審判長  法  官  馮俊郎
                                      法  官  蔡欣怡
                                      法  官  林建鼎
以上正本證明與原本無異。
如不服本判決應於收受判決後10日內向本院提出上訴書狀，並應
敘述具體理由。其未敘述上訴理由者，應於上訴期間屆滿後20日
內向本院補提理由書(均須按他造當事人之人數附繕本)「切勿逕
送上級法院」。
告訴人或被害人如對於本判決不服者，應具備理由請求檢察官上
訴，其上訴期間之計算係以檢察官收受判決正本之日期為準。
中    華    民    國    99    年    10    月    5     日
                                      書記官  黃伊婕
附錄本案論罪科刑法條全文：
中華民國刑法第201條第1項：
意圖供行使之用，而偽造、變造公債票、公司股票或其他有價證
券者，處3 年以上10年以下有期徒刑，得併科3 千元以下罰金。
刑法第320 條第1 項：
意圖為自己或第三人不法之所有，而竊取他人之動產者，為竊盜
罪，處5 年以下有期徒刑、拘役或5 百元以下罰金。
  附表：
┌─┬───┬─────┬─────┬─────┬─────┬───┬───┐
│編│發票日│票據號碼  │付款人    │帳號      │金額（新台│票據種│執票人│
│號│      │          │          │          │幣／元）  │類    │      │
├─┼───┼─────┼─────┼─────┼─────┼───┼───┤
│一│88年1 │EN0000000 │富邦銀行八│000000000 │18萬元    │支票  │楊志豪│
│  │月17日│          │德分行    │          │          │      │      │
└─┴───┴─────┴─────┴─────┴─────┴───┴───┘

司法院資訊處製作；財團法人民間司法改革基金會備份。
